---
title: "Trabajo Práctico Nº 3: Regresión logística"
subtitle: "Análisis de ingresos altos en el Adult Census Income Dataset"
author: "Abril Weinbaur"
date: "`r Sys.Date()`"
lang: es
execute:
  echo: true
  output: true
  eval: true
  warning: false
  message: false
format:
  html:
    toc: true
    toc-location: left
    toc-title: "Contenidos"
    embed-resources: true
    theme: cosmo
    code-fold: false
    code-tools: true
    df-print: paged
    include-in-header:
      text: |
        <style>
        body {
          text-align: justify;
          font-size: 16px;
          line-height: 1.6;
        }
        h1, h2, h3 {
          color: #2C3E50;
        }
        .callout {
          margin-top: 1.5em;
          margin-bottom: 1.5em;
        }
        </style>
---

::: callout-note
**Objetivo del trabajo**

Este trabajo analiza qué variables **sociodemográficas** y **laborales** se asocian con la probabilidad de tener ingresos anuales superiores a **\$50.000 dólares**. Para ello, vamos a utilizar una regresión logística binomial sobre la base adult_census_USA.csv
:::

# Preparación, carga y limpieza de datos

```{r}
#| label: paquetes
#| warning: false
#| message: false

# Instalo pacman si no está disponible.
## Lo uso para cargar todos los paquetes necesarios en una sola línea.
if (!require("pacman")) install.packages("pacman")

pacman::p_load(
  tidyverse,        # Manipulación, limpieza y visualización de datos
  here,             # Rutas relativas dentro del proyecto
  janitor,          # Limpieza de nombres de columnas
  broom,            # Ordenar resultados de modelos
  modelsummary,     # Tablas de modelos y resultados
  marginaleffects,  # Efectos marginales promedio
  scales,           # Formato de porcentajes y ejes
  kableExtra        # Formato estético de tablas
)
```

## Carga de datos

```{r}
#| label: carga-datos
#| warning: false
#| message: false

# Cargo la base desde la carpeta TP3/data.
# Uso here() para construir una ruta relativa desde la raíz del proyecto.
datos_raw <- read_csv(here("TP3", "data", "adult_census_USA.csv"))

# Limpio los nombres de las columnas para trabajar con nombres más cómodos en R.
datos_raw <- datos_raw |> 
  clean_names()

# Reviso la estructura general de la base.
glimpse(datos_raw)

# Reviso los nombres de las variables disponibles.
names(datos_raw)
```

## Limpieza inicial de la base

```{r}
#| label: limpieza-inicial
#| warning: false
#| message: false

# Creo una base de trabajo a partir de los datos originales.
# Primero elimino espacios innecesarios en las variables de texto.
datos <- datos_raw |> 
  mutate(
    across(where(is.character), str_trim)
  ) |> 
  
  # Defino income como factor.
  # El orden de los niveles es importante: <=50K queda como categoría de referencia
  # y >50K queda como la categoría cuya probabilidad vamos a modelar.
  mutate(
    income = factor(income, levels = c("<=50K", ">50K")),
    
    # Creo también una versión numérica de la variable dependiente.
    # Esta variable auxiliar sirve para calcular proporciones y facilitar algunos gráficos.
    income_num = if_else(income == ">50K", 1, 0)
  )

# Verifico que los niveles de income hayan quedado en el orden correcto.
levels(datos$income)

# Reviso nuevamente la estructura de la base limpia.
glimpse(datos)
```

## Balance de la variable dependiente

```{r}
#| label: balance-income
#| warning: false
#| message: false

# Calculo la cantidad y proporción de observaciones en cada categoría de ingreso.
balance_income <- datos |> 
  count(income) |> 
  mutate(
    prop = n / sum(n),
    porcentaje = percent(prop, accuracy = 0.1)
  )

balance_income |> 
  kable(
    col.names = c("Ingreso", "Cantidad", "Proporción", "Porcentaje"),
    caption = "Distribución de la variable dependiente"
  ) |> 
  kable_styling(full_width = FALSE)
```

```{r}
#| label: grafico-balance-income
#| warning: false
#| message: false

# Grafico la distribución de la variable dependiente para observar el balance entre clases.
ggplot(balance_income, aes(x = income, y = prop, fill = income)) +
  geom_col(width = 0.6, alpha = 0.85) +
  geom_text(aes(label = porcentaje), vjust = -0.4) +
  scale_y_continuous(labels = percent_format(), limits = c(0, 1)) +
  labs(
    title = "Distribución de la variable dependiente",
    x = "Nivel de ingreso",
    y = "Proporción de observaciones",
    fill = "Ingreso"
  ) +
  theme_minimal() +
  theme(
    legend.position = "none"
  )
```

::: callout-note
La **distribución de "income"** muestra qué proporción de la base pertenece a cada grupo de ingresos. Esta revisión es importante porque la regresión logística busca estimar la probabilidad de estar en la categoría **"\>50K"**; entonces, conviene saber desde el inicio si esa categoría tiene una presencia similar a **"\<=50"** o si aparece con mucha menor frecuencia en los datos.
:::
