---
title: "Trabajo Práctico Nº 3: Regresión logística"
subtitle: "Análisis de ingresos altos en el Adult Census Income Dataset"
author: "Abril Weinbaur"
date: "`r Sys.Date()`"
lang: es
execute:
  echo: true
  output: true
  eval: true
  warning: false
  message: false
format:
  html:
    toc: true
    toc-location: left
    toc-title: "Contenidos"
    embed-resources: true
    theme: cosmo
    code-fold: false
    code-tools: true
    df-print: paged
    include-in-header:
      text: |
        <style>
        body {
          text-align: justify;
          font-size: 16px;
          line-height: 1.6;
        }
        h1, h2, h3 {
          color: #2C3E50;
        }
        .callout {
          margin-top: 1.5em;
          margin-bottom: 1.5em;
        }
        </style>
---

::: callout-note
**Objetivo del trabajo**

Este trabajo analiza qué variables **sociodemográficas** y **laborales** se asocian con la probabilidad de tener ingresos anuales superiores a **\$50.000 dólares**. Para ello, vamos a utilizar una regresión logística binomial sobre la base adult_census_USA.csv
:::

# Preparación, carga y limpieza de datos

```{r}
#| label: paquetes
#| warning: false
#| message: false

# Instalo pacman si no está disponible.
## Lo uso para cargar todos los paquetes necesarios en una sola línea.
if (!require("pacman")) install.packages("pacman")

pacman::p_load(
  tidyverse,        # Manipulación, limpieza y visualización de datos
  here,             # Rutas relativas dentro del proyecto
  janitor,          # Limpieza de nombres de columnas
  broom,            # Ordenar resultados de modelos
  modelsummary,     # Tablas de modelos y resultados
  marginaleffects,  # Efectos marginales promedio
  scales,           # Formato de porcentajes y ejes
  kableExtra        # Formato estético de tablas
)
```

## Carga de datos

```{r}
#| label: carga-datos
#| warning: false
#| message: false

# Cargo la base desde la carpeta TP3/data.
# Uso here() para construir una ruta relativa desde la raíz del proyecto.
datos_raw <- read_csv(here("TP3", "data", "adult_census_USA.csv"))

# Limpio los nombres de las columnas para trabajar con nombres más cómodos en R.
datos_raw <- datos_raw |> 
  clean_names()

# Reviso la estructura general de la base.
glimpse(datos_raw)

# Reviso los nombres de las variables disponibles.
names(datos_raw)
```

## Limpieza inicial de la base

```{r}
#| label: limpieza-inicial
#| warning: false
#| message: false

# Creo una base de trabajo a partir de los datos originales.
# Primero elimino espacios innecesarios en las variables de texto.
datos <- datos_raw |> 
  mutate(
    across(where(is.character), str_trim)
  ) |> 
  
  # Defino income como factor.
  # El orden de los niveles es importante: <=50K queda como categoría de referencia
  # y >50K queda como la categoría cuya probabilidad vamos a modelar.
  mutate(
    income = factor(income, levels = c("<=50K", ">50K")),
    
    # Creo también una versión numérica de la variable dependiente.
    # Esta variable auxiliar sirve para calcular proporciones y facilitar algunos gráficos.
    income_num = if_else(income == ">50K", 1, 0)
  )

# Verifico que los niveles de income hayan quedado en el orden correcto.
levels(datos$income)

# Reviso nuevamente la estructura de la base limpia.
glimpse(datos)
```

## Balance de la variable dependiente

```{r}
#| label: balance-income
#| warning: false
#| message: false

# Calculo la cantidad y proporción de observaciones en cada categoría de ingreso.
balance_income <- datos |> 
  count(income) |> 
  mutate(
    prop = n / sum(n),
    porcentaje = percent(prop, accuracy = 0.1)
  )

balance_income |> 
  kable(
    col.names = c("Ingreso", "Cantidad", "Proporción", "Porcentaje"),
    caption = "Distribución de la variable dependiente"
  ) |> 
  kable_styling(full_width = FALSE)
```

```{r}
#| label: grafico-balance-income
#| warning: false
#| message: false

# Grafico la distribución de la variable dependiente para observar el balance entre clases.
ggplot(balance_income, aes(x = income, y = prop, fill = income)) +
  geom_col(width = 0.6, alpha = 0.85) +
  geom_text(aes(label = porcentaje), vjust = -0.4) +
  scale_y_continuous(labels = percent_format(), limits = c(0, 1)) +
  labs(
    title = "Distribución de la variable dependiente",
    x = "Nivel de ingreso",
    y = "Proporción de observaciones",
    fill = "Ingreso"
  ) +
  theme_minimal() +
  theme(
    legend.position = "none"
  )
```

::: callout-note
La **distribución de `income`** muestra qué proporción de la base pertenece a cada grupo de ingresos. Esta revisión es importante porque la regresión logística busca estimar la probabilidad de estar en la categoría **`>50K`**; entonces, conviene saber desde el inicio si esa categoría tiene una presencia similar a **`<=50K`** o si aparece con mucha menor frecuencia en los datos.
:::

## Selección de variables para el análisis

```{r}
#| label: seleccion-variables
#| warning: false
#| message: false

# Selecciono las variables que voy a usar en el análisis.
## La selección combina variables sociodemográficas y laborales que pueden estar asociadas con la probabilidad de tener ingresos superiores a 50.000 dólares anuales.
datos_modelo <- datos |> 
  select(
    income,
    income_num,
    age,
    education,
    education_num,
    marital_status,
    occupation,
    relationship,
    race,
    sex,
    capital_gain,
    capital_loss,
    hours_per_week,
    native_country
  )

# Reviso si hay valores perdidos en las variables seleccionadas.
datos_modelo |> 
  summarise(
    across(everything(), ~ sum(is.na(.)))
  )
```

## Recodificación de variables

```{r}
#| label: recodificacion-variables
#| warning: false
#| message: false

# Reordeno variables para simplificar el análisis.
datos_modelo <- datos_modelo |> 
  mutate(
    # Agrupo el estado civil en dos categorías principales.
    ## La categoría "married" reúne a personas casadas; el resto queda agrupado como "not_married".
    marital_simple = case_when(
      str_detect(marital_status, "Married") ~ "married",
      TRUE ~ "not_married"
    ),
    
    # Agrupo el país de origen en dos categorías.
    ## Esto permite distinguir entre personas nacidas en Estados Unidos y personas nacidas en otros países.
    native_country_simple = case_when(
      native_country == "United-States" ~ "United States",
      TRUE ~ "Other"
    ),
    
    # Transformo ganancias y pérdidas de capital con log1p.
    ## Uso log1p(x) porque equivale a log(x + 1), lo que evita problemas cuando el valor original es 0.
    log_capital_gain = log1p(capital_gain),
    log_capital_loss = log1p(capital_loss)
  ) |> 
  
  # Defino explícitamente las categorías de referencia de algunas variables.
  ## Estas referencias sirven como punto de comparación en la regresión logística.
  mutate(
    sex = factor(sex),
    marital_simple = factor(marital_simple, levels = c("not_married", "married")),
    native_country_simple = factor(native_country_simple, levels = c("United States", "Other")),
    race = factor(race),
    occupation = factor(occupation),
    education = factor(education)
  )

# Reviso la estructura de la base después de las recodificaciones.
glimpse(datos_modelo)
```

::: callout-note
Las **variables** seleccionadas buscan representar distintas dimensiones asociadas al nivel de ingreso: **características individuales** (edad, sexo y raza), **factores educativos** (nivel educativo alcanzado), **condiciones familiares** (estado civil), y **elementos laborales** (ocupación, horas trabajadas por semana y ganancias o pérdidas de capital). Además, fueron simplificadas algunas variables para **facilitar la interpretación del modelo**.
:::

# Análisis exploratorio y decisiones de transformación

## Variables continuas e ingreso

```{r}
#| label: exploratorio-continuas
#| warning: false
#| message: false

# Comparo la distribución de variables continuas según el nivel de ingreso.
## Estos gráficos permiten observar si hay diferencias descriptivas entre quienes ganan <=50K y quienes ganan >50K.

ggplot(datos_modelo, aes(x = income, y = age, fill = income)) +
  geom_boxplot(alpha = 0.8) +
  labs(
    title = "Edad según nivel de ingreso",
    x = "Nivel de ingreso",
    y = "Edad",
    fill = "Ingreso"
  ) +
  theme_minimal() +
  theme(legend.position = "none")

ggplot(datos_modelo, aes(x = income, y = hours_per_week, fill = income)) +
  geom_boxplot(alpha = 0.8) +
  labs(
    title = "Horas trabajadas por semana según nivel de ingreso",
    x = "Nivel de ingreso",
    y = "Horas trabajadas por semana",
    fill = "Ingreso"
  ) +
  theme_minimal() +
  theme(legend.position = "none")

ggplot(datos_modelo, aes(x = income, y = education_num, fill = income)) +
  geom_boxplot(alpha = 0.8) +
  labs(
    title = "Años de educación según nivel de ingreso",
    x = "Nivel de ingreso",
    y = "Años de educación",
    fill = "Ingreso"
  ) +
  theme_minimal() +
  theme(legend.position = "none")
```

::: callout-note
Los gráficos muestran una **primera comparación entre las variables continuas y el nivel de ingreso.** La edad, las horas trabajadas por semana y los años de educación permiten observar diferencias iniciales entre ambos grupos. Aunque estas relaciones son descriptivas, nos sirven para orientar la selección de predictores antes de ajustar la regresión logística.
:::

## Variables categóricas e ingreso

```{r}
#| label: exploratorio-categoricas
#| warning: false
#| message: false

# Analizo la relación entre variables categóricas y la variable de ingreso.
# Uso barras proporcionales para comparar la composición de ingresos dentro de cada categoría.

ggplot(datos_modelo, aes(x = sex, fill = income)) +
  geom_bar(position = "fill") +
  scale_y_continuous(labels = percent_format()) +
  labs(
    title = "Nivel de ingreso según sexo",
    x = "Sexo",
    y = "Proporción",
    fill = "Ingreso"
  ) +
  theme_minimal()

ggplot(datos_modelo, aes(x = marital_simple, fill = income)) +
  geom_bar(position = "fill") +
  scale_y_continuous(labels = percent_format()) +
  labs(
    title = "Nivel de ingreso según estado civil simplificado",
    x = "Estado civil",
    y = "Proporción",
    fill = "Ingreso"
  ) +
  theme_minimal()

ggplot(datos_modelo, aes(x = education, fill = income)) +
  geom_bar(position = "fill") +
  scale_y_continuous(labels = percent_format()) +
  labs(
    title = "Nivel de ingreso según educación",
    x = "Nivel educativo",
    y = "Proporción",
    fill = "Ingreso"
  ) +
  theme_minimal() +
  theme(
    axis.text.x = element_text(angle = 45, hjust = 1)
  )
```

::: callout-note
Estos gráficos permiten comparar qué proporción de personas pertenece a cada grupo de ingresos dentro de distintas categorías. En particular, las diferencias por sexo, estado civil y nivel educativo son relevantes porque pueden mostrar patrones desiguales de inserción laboral y de acceso a ingresos altos.
:::

## Distribución de ganancias y pérdidas de capital

```{r}
#| label: exploratorio-capital
#| warning: false
#| message: false

# Observo la distribución original de capital_gain.
ggplot(datos_modelo, aes(x = capital_gain)) +
  geom_histogram(bins = 40, color = "white") +
  labs(
    title = "Distribución original de capital_gain",
    x = "Ganancias de capital",
    y = "Cantidad de observaciones"
  ) +
  theme_minimal()

# Observo la distribución transformada de capital_gain.
ggplot(datos_modelo, aes(x = log_capital_gain)) +
  geom_histogram(bins = 40, color = "white") +
  labs(
    title = "Distribución transformada de capital_gain",
    x = "log1p(capital_gain)",
    y = "Cantidad de observaciones"
  ) +
  theme_minimal()

# Observo la distribución original de capital_loss.
ggplot(datos_modelo, aes(x = capital_loss)) +
  geom_histogram(bins = 40, color = "white") +
  labs(
    title = "Distribución original de capital_loss",
    x = "Pérdidas de capital",
    y = "Cantidad de observaciones"
  ) +
  theme_minimal()

# Observo la distribución transformada de capital_loss.
ggplot(datos_modelo, aes(x = log_capital_loss)) +
  geom_histogram(bins = 40, color = "white") +
  labs(
    title = "Distribución transformada de capital_loss",
    x = "log1p(capital_loss)",
    y = "Cantidad de observaciones"
  ) +
  theme_minimal()
```

::: callout-note
Las variables **`capital_gain`** y **`capital_loss`** tienen una distribución muy concentrada en **valores bajos,** especialmente en cero, y algunos valores mucho más altos. Por eso se utiliza `log1p`, que equivale a calcular `log(x + 1)`. Esta transformación permite **conservar los casos con valor cero** y, al mismo tiempo, **reducir el peso visual y estadístico de los valores extremos.**
:::

## Decisión sobre la interacción

::: callout-note
A partir del análisis exploratorio, resulta razonable incorporar una interacción entre `education_num` y `sex`. La educación suele estar asociada con mejores oportunidades laborales y mayores ingresos, pero ese efecto puede no ser igual para varones y mujeres. En términos sustantivos, **la interacción permite evaluar si el aumento en la probabilidad de tener ingresos superiores a 50.000 dólares asociado a mayores años de educación cambia según el sexo de la persona.**

Por ese motivo, el primer modelo se estimará sin interacciones y el segundo incorporará el término `education_num * sex`. De esta manera, el modelo interactivo no solo observará el efecto general de la educación, sino también si ese efecto varía entre grupos.
:::
