######################### 

# TP individual n°1

# Abril Silva Weinbaur

######################### 

## Instalar librerias

```{r}
# install.packages("janitor")
# install.packages("tidyr")
```

## Invocar librerias

```{r}
library(janitor)
library(tidyr)
```

## Ubicar el archivo

```{r}
getwd()
```

## Crear carpetas

```{r}
# dir.create("TP1")
# dir.create("TP1/notebooks")
# dir.create("TP1/data")
# dir.create("TP1/output")
```

## Leer archivos

```{r}
datos_internet_user <- read.csv("../data/internet_users_world_wide.csv", skip = 4)
datos_internet_countries <- read.csv("../data/metadata_countries_internet_users.csv")
```

## Visualizar archivos

```{r}
head(datos_internet_user)
head(datos_internet_countries)
```

--- 1er commit ---

## Ver la estructura de las bases

```{r}
nrow(datos_internet_user)
ncol(datos_internet_user)
names(datos_internet_user)

nrow(datos_internet_countries)
ncol(datos_internet_countries)
names(datos_internet_countries)
```

## Normalizar los nombres de las columnas

```{r}
datos_internet_user <- datos_internet_user |> clean_names()
datos_internet_countries <- datos_internet_countries |> clean_names()
```

### Chequear que funcionó la normalización

```{r}
names(datos_internet_user)
names(datos_internet_countries)
```

## Pasar "datos_internet_user" de wide a long

```{r}
datos_internet_user_long <- datos_internet_user |>
  pivot_longer(
    cols = starts_with("x"),
    names_to = "year",
    values_to = "internet_users"
  )
```

--- 2do commit ---

## Identificar valores faltantes

```{r}
sum(is.na(datos_internet_user_long))
sum(is.na(datos_internet_user_long$internet_users))
colSums(is.na(datos_internet_user_long))

sum(is.na(datos_internet_countries))
colSums(is.na(datos_internet_countries))
```

## Gestionar/depurar NAs

Se eliminaron las filas que contenian NAs ya que eran irrelevantes al proyecto y podían romper el codigo.

```{r}
datos_internet_user_long_sin_na <- datos_internet_user_long |> drop_na(internet_users)

datos_internet_countries_sin_X <- datos_internet_countries |> subset(select = -x)
```


