######################### 

# TP individual n°1

# Abril Silva Weinbaur

######################### 

## Instalar librerias

```{r}
# install.packages("janitor")
# install.packages("tidyr")
# install.packages("dplyr")
```

## Invocar librerias

```{r}
library(janitor)
library(tidyr)
library(dplyr)
```

## Ubicar el archivo

```{r}
getwd()
```

## Crear carpetas

```{r}
# dir.create("TP1")
# dir.create("TP1/notebooks")
# dir.create("TP1/data")
# dir.create("TP1/output")
```

## Leer archivos

```{r}
datos_internet_user <- read.csv("../data/internet_users_world_wide.csv", skip = 4)
datos_internet_countries <- read.csv("../data/metadata_countries_internet_users.csv")
```

## Visualizar archivos

```{r}
head(datos_internet_user)
head(datos_internet_countries)
```

--- 1er commit ---

## Ver la estructura de las bases

```{r}
nrow(datos_internet_user)
ncol(datos_internet_user)
names(datos_internet_user)

nrow(datos_internet_countries)
ncol(datos_internet_countries)
names(datos_internet_countries)
```

## Normalizar los nombres de las columnas

```{r}
datos_internet_user <- datos_internet_user |> clean_names()
datos_internet_countries <- datos_internet_countries |> clean_names()
```

### Chequear que funcionó la normalización

```{r}
names(datos_internet_user)
names(datos_internet_countries)
```

## Pasar "datos_internet_user" de wide a long

```{r}
datos_internet_user_long <- datos_internet_user |>
  pivot_longer(
    cols = starts_with("x"),
    names_to = "year",
    values_to = "internet_users"
  )
```

--- 2do commit ---

## Identificar valores faltantes

```{r}
sum(is.na(datos_internet_user_long))
sum(is.na(datos_internet_user_long$internet_users))
colSums(is.na(datos_internet_user_long))

sum(is.na(datos_internet_countries))
colSums(is.na(datos_internet_countries))
```

## Gestionar/depurar NAs

datos_internet_user_long: Se eliminaron las filas que contenian NAs ya que eran irrelevantes al proyecto y podían romper el codigo. datos_internet_countries: Se elimino la columna "x" que solo contenía valores NA

```{r}
datos_internet_user_long_sin_na <- datos_internet_user_long |> drop_na(internet_users)

datos_internet_countries_sin_x <- datos_internet_countries |> subset(select = -x)
```

## Unificar tablas por "country_code"

```{r}
datos_internet_completo <- datos_internet_user_long_sin_na |>
  left_join(
    datos_internet_countries_sin_x,
    by = "country_code"
  )
```

## Chequear el join

```{r}
head(datos_internet_completo)
names(datos_internet_completo)

sum(is.na(datos_internet_completo))
```

## Limpiar la base de datos
Sacar los datos inútiles y las "x" de los años 

```{r}
datos_internet_completo_limpio <- datos_internet_completo |>
  subset(select = -c(indicator_name, indicator_code, special_notes, table_name))

datos_internet_completo_limpio$year <- as.numeric(gsub("x", "", datos_internet_completo_limpio$year))
```

--- 3er commit ---

## Filtrar por los años utiles para la hipótesis 

```{r}
datos_2013_2023 <- datos_internet_completo_limpio |>
  filter(year >= 2013 & year <= 2023)
```

## Calcular promedio de acceso a internet por grupo de ingreso y año 

```{r}
promedio_por_ingreso_year <- datos_2013_2023 |>
  group_by(income_group, year) |>
  summarize(
    promedio_internet = mean(internet_users, na.rm = TRUE),
    cantidad_paises = n(),
    .groups = "drop"
  )
```

## Ordenar income_group como factor jerárquico y eliminar vacíos

```{r}
promedio_por_ingreso_year <- promedio_por_ingreso_year |>
  filter(!is.na(income_group), income_group != "") |>
  mutate(
    income_group = factor(
      income_group,
      levels = c(
        "Low income",
        "Lower middle income",
        "Upper middle income",
        "High income"
      ),
      ordered = TRUE
    )
  ) |>
  arrange(income_group, year)
```

## Combinar grupos de ingreso en dos bloques

```{r}
comparacion_bloques <- comparacion_2013_2023 |>
  mutate(
    bloque_ingreso = ifelse(
      income_group %in% c("Low income", "Lower middle income"),
      "ingresos_bajos",
      "ingresos_altos"
    )
  ) |>
  group_by(bloque_ingreso) |>
  summarize(
    promedio_2013 = mean(promedio_2013),
    promedio_2023 = mean(promedio_2023),
    .groups = "drop"
  )
```

## Calcular crecimiento porcentual por bloque de ingreso

```{r}
comparacion_bloques_total <- comparacion_bloques |>
  mutate(
    crecimiento_porcentual = ((promedio_2023 - promedio_2013) / promedio_2013) * 100
  )
```
